臺灣高等法院刑事裁定
110年度毒抗字第477號
抗  告  人
即  被  告  蔡明翰




上列抗告人因違反毒品危害防制條例案件，不服臺灣士林地方法
院110年度毒聲字第218號，中華民國110年3月8日裁定（聲請案
號：臺灣士林地方法院檢察署109年度毒偵字第1515、1764號、1
10年度聲戒字第35號），提起抗告，本院裁定如下： 
    主  文
原裁定撤銷。
檢察官之聲請駁回。
    理  由
一、原裁定意旨略以：抗告人即被告甲○○因施用第二級毒品甲基
    安非他命，經原審以109年度毒聲字第91、140號裁定將其送
    觀察、勒戒後，經法務部○○○○○○○○附設勒戒處所認有繼續施
    用毒品之傾向，有該所民國110年3月2日新戒所衛字第11007
    005380函檢附之抗告人「有無繼續施用毒品傾向證明書」及
    「有無繼續施用毒品傾向評估標準紀錄表」可稽，爰依毒品
    危害防制條例第20條第2項之規定，裁定令抗告人入戒治處
    所施以強制戒治，其期間為6個月以上，至無繼續強制戒治
    之必要為止，但最長不得超過1年云云。
二、抗告意旨略以：新店戒治所以抗告人之前科紀錄為依據，遽
    認抗告人有繼續施用毒品之傾向，顯違反一事不二罰原則，
    更與邇來修正毒品危害防制條例所採之寬厚刑事政策相悖。
    況抗告人有戒毒決心，家中經濟端賴抗告人支撐，配偶甫生
    產無法外出工作，請給抗告人回家盡責之機會等語。
三、按觀察、勒戒後，檢察官或少年法院（地方法院少年法庭）
    依據勒戒處所之陳報，認受觀察、勒戒人無繼續施用毒品傾
    向者，應即釋放，並為不起訴之處分或不付審理之裁定；認
    受觀察、勒戒人有繼續施用毒品傾向者，檢察官應聲請法院
    裁定或由少年法院（地方法院少年法庭）裁定令入戒治處所
    強制戒治，其期間為6個月以上，至無繼續強制戒治之必要
    為止，但最長不得逾1年，毒品危害防制條例第20條第2項定
    有明文。次按勒戒處所應注意觀察受觀察、勒戒人在所情形
    ，經醫師研判其有或無繼續施用毒品傾向後，至遲應於觀察
    、勒戒期滿之15日前，陳報該管檢察官或少年法院（庭），
    觀察勒戒處分執行條例第8條第1項亦定有明文。依據上開規
    定，受觀察、勒戒人有無繼續施用毒品之傾向，係由醫師研
    判。而關於有無繼續施用毒品傾向之評估標準，法務部已於
    110年3月26日以法矯字第11006001760號函修正頒布「有無
    繼續施用毒品傾向評估標準紀錄表」、「有無繼續施用毒品
    傾向評估標準評分說明手冊」，上開評分說明手冊載明判定
    之原則：「受觀察勒戒人入所後，經過2週時間的觀察、勒
    戒，由處所及醫療人員依據其各項紀錄、資料及觀察勒戒期
    間之行為表現，加以評分。在勒戒人入所4-6週後，可再做
    一次評估以做必要之評分修正。每一大項皆有靜態因子與動
    態因子。先以靜態因子分數評分，靜態因子分數總分在60分
    （含）以上為『有繼續施用毒品傾向』；60分以下，與動態因
    子分數相加，如果總分在60分（含）以上，為『有繼續施用
    毒品傾向』」，又評估標準紀錄表及說明手冊中「前科紀錄
    與行為表現」之第1題及第3題之計分方式修正如下(餘無修
    正)：㈠第1項「毒品犯罪相關司法紀錄」：計分方式修正為
    每筆(次)5分，總分上限為10分；㈡第3項「其他犯罪相關紀
    錄」：計分方式修正為每筆(次)2分，總分上限為10分。是
    被告有無「繼續施用毒品傾向」，係依具體個案之臨床實務
    及相關事證等情綜合判定，有其相當之專業依據及標準，且
    涉及專門醫學，又衡酌強制戒治之目的，係為協助施用毒品
    者戒斷毒品之心癮及身癮所為之一種保安處分類型，而該評
    估標準係將與判斷有無繼續施用傾向之相關因素加以列舉及
    量化，適用於每一位受觀察、勒戒處分之人，具一致性、普
    遍性、客觀性，以利執法者判定受勒戒人有無繼續施用毒品
    傾向。　
四、經查：
  ㈠毒品危害防制條例第20條之規定業經總統以109年1月15日華
    總一義字第10900004091號令修正公布，自109年7月15日生
    效施行，惟該條例第20條第2項並未經修正，並無比較新舊
    法之問題，先予說明。
  ㈡抗告人於執行觀察、勒戒期間，前經法務部○○○○○○○○附設勒
    戒處所之醫師評定結果，以其⒈前科紀錄與行為表現部分合
    計為57分（毒品犯罪相關司法紀錄「有，4筆」計40分、首
    次毒品犯罪年齡為「20歲以下」計10分、其他犯罪相關紀錄
    「有，1筆」計2分、入所時尿液毒品檢驗為「1種藥物反應
    」計5分，上開4項靜態因子合計為57分；所內行為表現之動
    態因子未勾選，計0分）；⒉臨床評估部分合計為26分（多重
    毒品濫用為「有，安非他命、MDMA[快樂丸]、K他命」計10
    分、合法物質濫用為「有，菸」計2分、使用方式為「無注
    射使用」計0分、使用年數為「超過1年」計10分，上開靜態
    因子合計為22分；精神疾病共病（含反社會人格）為「無」
    計0分、臨床綜合評估（含病識感、動機、態度、就醫意願
    ）評定為「中度」計4分，上開動態因子合計為4分）；⒊社
    會穩定度部分合計為5分（工作為「全職工作，馬路鋪設」
    計0分、家人藥物濫用為「無」計0分，上開靜態因子合計上
    限為0分；入所後家人是否訪視為「無」計5分、出所後是否
    與家人同住則為「是」計0分，上開動態因子合計為5分），
    有法務部○○○○○○○○110年3月2日新戒所衛字第11007005380號
    函暨「110年2月22日有無繼續施用毒品傾向證明書」及「有
    無繼續施用毒品傾向評估標準紀錄表」可稽（見毒偵卷第15
    15號卷第129至131頁）。惟依上開法務部110年3月26日法矯
    字第11006001760號函修正頒布「有無繼續施用毒品傾向評
    估標準紀錄表」、「有無繼續施用毒品傾向評估標準評分說
    明手冊」，因其「前科紀錄與行為表現」項下之「毒品犯罪
    相關司法紀錄」及「其他相關犯罪紀錄」之評估標準修正，
    則依上開修正後評估標準重新計算後，因毒品犯罪相關司法
    紀錄「有，4筆」改為計上限10分，致⒈前科紀錄與行為表現
    部分合計變更為27分，總分亦變更為58分（靜態因子49分，
    動態因子9分），亦有法務部○○○○○○○○「110年3月29日有無
    繼續施用毒品傾向證明書」及「有無繼續施用毒品傾向評估
    標準紀錄表」附本院卷可查，是以被告總分並未達60分，即
    應評定為「無繼續施用毒品傾向」。
  ㈢依被告上開評估標準紀錄表，自難認被告有繼續施用毒品傾
    向，從而檢察官以110年3月26日修正前之評分標準認為被告
    有繼續施用傾向，尚非妥適，應予駁回。原審未及審酌前開
    修正後之評分標準逕裁准檢察官之聲請，即無可維持，應由
    本院予以撤銷。又因本件聲請之瑕疵已無從補正，為免發回
    原審重新裁定徒增司法資源之浪費，故由本院自為裁定如主
    文第2項所示。
據上論斷，應依刑事訴訟法第413條，裁定如主文。
中　　華　　民　　國　　110 　年　　3 　　月　　30　　日
　　　　　　　　　刑事第八庭  審判長法　官 陳世宗
　　　　　　　　　　　　　　　　　  法　官 呂寧莉
　　　　　　　　　　　　　　　　　  法　官 周明鴻
以上正本證明與原本無異。
不得再抗告。
                                    書記官 謝雪紅
中　　華　　民　　國　　110 　年　　3 　　月　　30　　日